臺灣桃園地方法院民事判決　九十二年度簡上字第一一七號
　　上　訴　人　乙○○
　　訴訟代理人　陽文瑜律師
　　　　　　　　袁健峰律師
　　被上訴人　　甲○○
　　訴訟代理人　徐來進
右當事人間請求清償債務事件，上訴人對於民國九十二年三月十日本院九十一年度桃
簡字第六一六號第一審判決提起上訴，於民國九十三年三月九日辯論終結，本院判決
如左：
    主      文
上訴駁回。
第二審訴訟費用由上訴人負擔。
    事實及理由
一、被上訴人起訴主張：伊參加上訴人召集自民國八十六年十二月十五日至九十年四
    月五日止共四十一會，每會新台幣（下同）一萬元之合會二會，及八十八年十二
    月二十五日至九十二年一月二十五日止共三十八會，每會一萬元之合會三會，至
    九十年三月五日，上訴人竟倒會，因伊均為活會，上訴人應給付會款共一百二十
    三萬元，依合會之法律關係請求上訴人給付會款，原審以四十一會會款計七十八
    萬元部分，被上訴人之主張有理由，而三十八會會款計四十五萬元部分無理由，
    為被上訴人部分勝訴、部分敗訴之判決，並依職權及聲請就勝訴部分許供擔保後
    為准免假執行之宣告，均無不合，請求駁回上訴。
二、上訴人抗辯：上訴人不爭執被上訴人有參加上開合會，原審就三十八會會款部分
    ，認被上訴人未繳會款，駁回被上訴人該部分之請求固無違誤。惟上開四十一會
    合會部分，被上訴人已分別於八十八年及八十九年間得標，並於第二次得標時，
    將標金中二十萬元借給上訴人，由上訴人按月給付一半標金（即半會）作為利息
    ，故被上訴人再請求給付會款，即屬無據，因而聲明廢棄原審不利於上訴人之判
    決部分，駁回被上訴人該部分在原審之訴及假執行之聲請。
三、本院判斷：
（一）被上訴人參加上訴人召集自八十六年十二月十五日起至九十年四月五日止，共
      四十一個會員、會款一萬元之合會二會、及自八十八年十二月二十五日起至九
      十二年一月二十五日止共三十八個會、會款一萬元之合會三會，上訴人於九十
      年三月二十五日因故停會。其中三十八個會員之合會部分，因被上訴人未能舉
      證證明有依約繳納會款，故其請求給付會款部分，為原審判決駁回；而其中四
      十一個會員之合會部分，被上訴人已依約繳納會款，計算被上訴人可取回之會
      款共七十八萬元等情，為雙方所不爭執，並有互助會單等為證，可認為真實。
（二）本件雙方爭執之重點在於就四十一個會員之合會部分，被上訴人是否已得標，
      上訴人有無給付得標款項？經審理結果如下：
  １、按當事人主張有利於己之事實者，就其事實有舉證之責任，民事訴訟法第二百
      七十七條前段定有明文。上訴人稱被上訴人已得標並收迄會款，此為有利於上
      訴人之事實，依前揭法律規定，應由上訴人舉證證明被上訴人得標並收取會款
      之事。
  ２、上訴人稱八十九年間被上訴人第二次得標前一個月，被上訴人與呂坤池為同額
      最高標，兩人協商後由呂坤池得標，隔月始由被上訴人得標云云，而證人呂坤
      池到庭證稱：「（法官問：是否有得標？）答：有一次我去標會，有一位老先
      生得標，他轉讓給我。」、「（法官問：轉讓人你是否知悉何人？轉讓多少錢
      ？）答：一八○○元得標。太久了已忘了誰轉讓。」、「（法官問：被上訴人
      是否有得標過？）答：沒有印象。」（見本院九十二年六月二十日準備程序期
      日筆錄）。依上述證人呂坤池所言，均無法證明被上訴人已得標。
  ３、證人溫許春花於原審稱：「我有在被告（即上訴人）家裡看到原告（即被上訴
      人）要去標會，但是我不知道他有無得標，我曾經聽原告告訴我，他本人第一
      會有得標，他沒有跟我說他拿了多少標金，他將標金借給鄰居賣菜的，綽號叫
      『阿貴』，我告訴他說賣菜的先生在跑路了，你為何還要借給他，至於時間我
      則忘記了，我已經忘了原告告訴我上述話的時間，他也沒有告訴我何時得標，
      他有告訴我他是標到被告的會，原告也沒有告訴我他拿多少錢借給賣菜的。」
      、「原告有告訴我第二次又標到會，拿四十萬元給被告，時間及標金原告均沒
      有告訴我，原告是在我家告訴我的」（見原審卷九十一年十一月二十日言詞辯
      論期日筆錄）。證人溫許春花並非親眼見聞被上訴人得標及收取會款，其所證
      述情節，均為被上訴人之轉述，而就被上訴人得標之時間？是否為系爭合會得
      標？標金為何？等，均無所悉，顯難據其所述即可認為被上訴人已得標並取得
      會款。
  ４、上訴人稱依其提出之「借款利息單據」等，可證明被上訴人得標，但該單據記
      載「五十萬八厘四千元、九十萬一分半一萬三千五百元、會三份半六千三百元
      ，合計二萬三千八百元」、「會三份半＝六千三百元、十萬八厘八百元、一百
      二十萬元＝一萬八千元，計二萬五千一百元」、「三會半六千五百五十元、五
      十萬八厘四千元、九十萬分半一萬三千五百元，故計二萬四千五十元」。非但
      被上訴人否認上開單據為其書寫，就此上訴人均無法證明為被上訴人所寫，且
      單據之記載簡略，無任何人署名，亦無法得知文義為何，故前開單據實無法判
      斷被上訴人是否已得標一事。
  ５、又上訴人稱於被上訴人第二次得標後，一半會款借給上訴人，上訴人給付一半
      得標金作為利息，故被上訴人在其會單上註記「半會２０００００」，且據被
      上訴人所提出之會單上確有「半會２０００００」之註記，若非被上訴人確已
      得標，為何其自行提出會單有此註記？如何解釋註記意思？又被上訴人在偵查
      中提出之「收據」影本（附在偵查卷第三十四頁），亦可供比對被上訴人在會
      單上所寫「三會半」之字跡，均為其所為筆跡，表示被上訴人有得標，才會記
      載「半會」，但：
    (1)上開會單上之「半會２０００００」註記，被上訴人已否認為其所寫，而上訴
      人亦未能證明該註記為被上訴人所寫文字，該註記已無形式證據力，縱確為被
      上訴人所註記，上訴人如未能舉證證明已交付得標會款，亦不免其應給付得標
      會款之義務。又上開偵查卷第三十四頁之「收據」為影本，依其內容係由被上
      訴人所開立交上訴人，其原本自應由上訴人所持有，而上訴人主張原本為被上
      訴人持有中，然被上訴人已否認伊有原本，且無從查知該「收據」影本為何人
      所提出，自難以之做為鑑定筆跡之用。被上訴人雖於九十二年七月十一日當庭
      書寫字條供參考，但因上訴人提出之「收據」為影本，均無從比對。
    (2)又未於準備程序主張之事項，於行言詞辯論時不得主張之。民事訴訟法第二百
      七十六條本文定有規定，此為當事人應善盡訴訟促進義務，對於當事人在準備
      程序未主張之事項，自應有失權之規定。本件上訴人至本院於九十三年三月九
      日言詞辯論時，始行主張被上訴人應提供在銀行開戶資料供鑑定筆跡之用，因
      未在準備程序主張，又無前揭法律所規定之例外情事，依上開規定，自不得再
      於本院言詞辯論時主張，附此敘明。
四、按因會首破產、逃匿或有其他事由致合會不能繼續進行時，會首及已得標會員應
    給付之各期會款，應於每屆標會期日平均交付於未得標之會員。但另有約定者，
    依其約定。會首就已得標會員依前項規定應給付之各期會款，負連帶責任。會首
    或已得標會員依第一項規定應平均交付於未得標會員之會款遲延給付，其遲付之
    數額已達兩期之總額時，該未得標會員得請求其給付全部會款。民法第七百零九
    條之九第一項至第三項規定甚明。本件上訴人就四十一個會員部分，無法舉證證
    明被上訴人已得標並收取會款，上訴人自九十年三月五日停會後亦未給付會款，
    被上訴人於九十年八月十日起訴時已達二期以上總額，上訴人已喪失分期給付之
    利益至明，從而被上訴人依合會之法律關係，請求上訴人給付會款七十八萬元，
    及自視為起訴之支付命令送達之翌日即九十年十一月十日起至清償日止，按週年
    利率百分之五計算之利息，於法有據，應予准許。原審就此部分為被上訴人勝訴
    之判決，並分別為准免假執行之宣告，而就被上訴人請求三十八個會員會款四十
    五萬元部分，認無理由，為其敗訴之判決，核無不合，上訴論旨指摘原判決不當
    ，求予廢棄，為無理由，應予駁回。
五、據上論結，本件上訴為無理由，依民事訴訟法第四百三十六條之一第三項、第四
    百四十九條第一項、第七十八條，判決如主文。
中　　　華　　　民　　　國　　九十三　　年　　　三　　　月　　二十三　　日
                                      臺灣桃園地方法院民事第一庭
~B審判長法　官　郭琇玲
~B　　　法　官　林曉芳
~B　　　法  官　潘進柳
右正本證明與原本無異
不得上訴
中　　　華　　　民　　　國　　九十三　　年　　　三　　　月　　二十三　　日
~B法院書記官  　卓清和
